臺北高等行政法院判決　　　　　　　　　　　　　　九十一年度訴字第五四二一號
　　　　　　　　　　　　　　　.
　　原　　　告　甲○○
　　　　　　　　乙○○
　　共　　　同
　　訴訟代理人　許慶德（會計師）
　　被　　　告　財政部台北市國稅局
　　代　表　人　張盛和（局長）
　　訴訟代理人　丙○○
右當事人間因遺產稅事件，原告不服財政部中華民國九十一年十一月一日台財訴字第
○九一一三五六五○七號訴願決定，提起行政訴訟。本院判決如左：
　　主  文
原告之訴駁回。
訴訟費用由原告平均負擔。
　　事  實
一、事實概要：
  　原告等之父曹賜楠於民國（下同）七十八年七月十日死亡，原告等於七十九年一
    月八日向被告辦理遺產稅申報，經被告初查核定其遺產總額新台幣（下同）五七
    、六二四、七七八元，遺產淨額三四、一七一、七七八元，應納稅額一○、二五
    九、五四六元。原告等業於七十九年六月十四日繳清稅額，並經被告核發繳清證
    明書。又原告等原申報坐落台北市○○區○○段燒寮小段五五九之二、五五九
    之七及五六○之四（重測後分別變更為台北市○○區○○段四小段九三地號、同
    段九二地號）地號等三筆農業用地，主張由被繼承人配偶曹寶一人繼承，繼續經
    營農業生產，經被告核准扣除其土地價值之全數一七、四九三、○○○元，原告
    等亦於七十九年六月間辦妥遺產繼承登記。嗣於八十四年四月六日原告等向被告
    主張，原申報同地段三七、三七之一、五五九之一及五六○之二（重測後分別變
    更為台北市○○區○○段八九地號、同段九十、九一地號）地號等四筆土地，原
    屬陽明山保護區，嗣後變更為住宅區土地，因細部計畫未完成，仍應視為農業用
    地，符合財政部八十三年十一月二十九日台財稅第八三○六二五六八二號函釋意
    旨，申請更正扣除系爭土地價值之全數三八、八九○、○○○元，經被告查核後
    ，以其中除三七地號為「建」地目非屬農業用地外，其餘三筆土地符合上開財政
    部函釋意旨，惟依繼承人七十九年一月五日原始提示之遺產分割協議書所載，上
    開三筆土地既由被繼承人之子甲○○及乙○○（即原告等二人）平均繼承，則原
    屬申報核准由曹寶一人繼承之三筆農業用地，業已不符合一人繼承全數免稅之規
    定，故僅准其扣除六筆土地價值之半數二七、一七一、五○○元，更正後核定其
    遺產總額五七、六二四、七七八元，遺產淨額二四、四九三、二七八元，應納稅
    額六、五五八、八四五元，故尚需退還溢繳稅款三、七○○、七○一元。原告仍
    表不服，復於八十七年六月二十九日申請更正，主張前項遺產稅重核退稅計算有
    誤，案經被告以八十七年七月十三日財北國稅審貳字第八七○二八三五四號函復
    ，原核定並無違誤。原告等猶表不服，提起訴願，經遭駁回，遂向本院提起行政
    訴訟。
二、兩造聲明：
　(一)原告聲明求為判決：
    1.訴願決定及原處分均撤銷。
    2.被告應給付原告退稅額六、五五八、八四五元。
    3.訴訟費用由被告負擔。
　(二)被告聲明求為判決：
    原告之訴駁回，訴訟費用由原告連帶負擔。
三、兩造之爭點：
    原告等前申報遺產稅時未主張系爭土地係屬農業用地，原告等能否以原處分未將
    之列入農業用地免徵遺產稅，而屬違法？
　(一)原告主張之理由：
    1.按「納稅義務人對於因適用法令錯誤或計算錯誤溢繳之稅款，得自繳納之日起
      五年內提出具體證明，申請退還；逾期未申請者，不得再行申請。」為稅捐稽
      徵法第二十八條所明定；次按「農業用地經都市計畫變更為新市鎮特定區、住
      宅或其他使用分區，在細部計劃尚未完成前，如經都市計劃認定，仍應依原來
      土地分區管制內視為農業用地，其於移轉或繼承時，仍有土地稅法第三十九條
      之二第一項及農業發展條例第三十一條規定之通用。」為財政部八十三年十一
      月二十九日台財稅第八三○六二五六八二○號函所明釋；又「行政主管機關就
      行政法規所為之解釋，應以法條固有之效力為其範圍，自法律生效之日有其適
      用。惟解釋令發布前已確定之行政處分所持見解縱與解釋令不符，除經上級行
      政機關對特定處分明白糾正者外，亦不受解釋令影響而變更，但經行政訴訟判
      決確定之處分，行政機關不得再為變更，以維持行政處分已確定之法律秩序。
      」為行政院六十一年六月二十六日台財第六二八二號令解釋有案；又「主管機
      關所頒之解釋函令係在釋明法規之疑義而非在創設性規定，從而解釋函令之適
      用，不應以解釋函令頒發之日為準，而應以所解釋之法規生效之日即有適用。
      」行政法院（現改制為最高行政法院）六十八年度判字第七八三號判決可資參
      照，另司法院釋字第二八七號解釋，亦可供參照。
    2.查被繼承人曹賜楠所遺坐落台北市○○區○○段燒寮小段五五九之二、五五
      九之七及五六○之四地號等三筆農業用地，被告初查時以符合行為時遺產及贈
      與稅法第十七條第一項第五款但書規定，經核定自遺產總額中扣除土地價值全
      數一七、四九三、○○○元有案。嗣原告於八十四年四月六日主張同地段三七
      、三七之一、五五九之一及五六○之二地號等四筆原屬陽明山保護區變更為住
      宅區土地，因細部計劃尚未完成，亦有財政部八十三年十一月二十九日台財稅
      第八三○六二五六八二號函釋之適用，申請增列扣除該四筆土地價值之全數。
      嗣經被告以其中三七地號土地之地目為「建」非屬農業用地外，餘三七之一、
      五五九之一及五六○之二地號等三筆土地，衡酌申請情節，雖於新函釋發布前
      繳清稅款，仍同意受理更正，遂併同初查核定扣除土地價值全數之五五九之二
      、五五九之七及五六○之四地號等三筆農業用地，既分別由繼承人曹寶、甲○
      ○及乙○○等三人分割繼承，不符合農業發展條例第三十一條一人繼承全數免
      稅之規定，依行為時遺產及贈與稅法第十七條第一項第五款前段規定，僅准扣
      除上揭六筆土地價值之半數二七、一七一、五○○元。惟依上揭行政院、行政
      法院及大法官會議解釋，曹賜楠遺產稅雖已繳清結案確定，在未經行政法院實
      體判決前，仍可依稅捐稽徵法第二十八條規定申請退稅，是以財政部訴願決定
      以被告仍受理更正，難謂妥適乙節，顯有不當，從而被告受理更正，將三筆「
      視為農業用地」比照「農業用地」核課，即一人繼承農地繼續農業使用，扣除
      土地價值之全數（即全部免稅），一人以上繼承農地繼續農業使用，扣除土地
      價值之半數（即半數免稅半數課稅），並無不妥。
    3.被告於八十四年四月間受理更正之申請，同意原告將「視為農業用地」比照「
      農業用地」核課並無不當，惟更正之退稅額計算方式錯誤，原告復於八十七年
      六月二十九日依稅捐稽徵法第二十八條規定再度申請更正，因被告未予准許，
      原告乃向財政部提起訴願，惟財政部訴願決定卻以被告「受理更正退稅難謂妥
      適，惟基於行政救濟不得為更不利於行政救濟人之決定之法理，予以維持原處
      分」，而未審酌原告要求再次更正核算退稅額之主張。茲將被告第一次更正核
      退之計算方式錯誤所在指陳如次：
      (1)系爭「視為農業用地」應可溯及比照「農業用地」依稅捐稽徵法第二十八條
        更正退稅：
        經依財政部八十三年十一月二十九日新發布解釋，依上揭行政院、行政法院
        及大法官會議解釋之意旨，可溯及原已確定繳納完畢時之狀態，重新核退。
        被告雖同意以「視為農業用地」比照「農業用地」核課，惟既已由二人繼承
        ，乃准予扣除土地價值三六、八五○、○○○元之半數。原告認為繼承時「
        視為農業用地」不能免稅，方採二人繼承方式，若繼承時可以免稅，當會採
        一人繼承，但受限於當時不合理規定，實非原告本意，基於已是既成事實，
        暫且同意被告按二人繼承，扣除土地價值半數。
      (2)系爭「農業用地」先後歷經兩次繼承行為，迄今均為一人繼承，且繼續農業
        使用，完全符合全部免稅規定：
        被繼承人曹賜楠之系爭遺產「農業用地」，系由其配偶曹寶一人繼承，嗣曹
        寶於八十二年九月三日死亡，該系爭「農業用地」又由繼承人之一甲○○繼
        承，並繼續享有扣除土地價值全數一七、四九三、○○○元，即全部免稅的
        權利。
      (3)原「農業用地」不應受「視為農業用地」比照課稅影響，由扣除土地價值全
        數免稅，變更為扣除土地價值半數免稅的不利結果：
        系爭「農業用地」既歷經兩次繼承行為迄今仍為一人繼承且繼續農業使用，
        茲因系爭「視為農業用地」比照「農業用地」核課，「農業用地」反而由全
        數一七、四九三、○○○元免稅，變更為半數八、七四六、五○○元免稅，
        造成不利的結果，並不合理。
    4.被告就本件遺產稅核定事件，適用法律自始不當：
      (1)按所謂適用法律不當者包含消極未適用法律及適用法錯誤等，經查原告等繼
        承前揭土地，於七十八年繼承原因發生時，雖由保護區變更為住宅區，然以
        該都市計畫之細部計畫尚未完成而仍做農業使用，有台北市都市發展局已經
        更正之土地使用分區證明及土地謄本可證。
      (2)關於「農業用地經都市計畫變更為住宅區，細部計畫未完成前仍依來使用分
        區別管制而視為農業用地」之見解，乃對土地稅法第三十九條之二第一項，
        農業發展條例第三十一條所規定之「農業用地」內涵之解釋，而非新立法或
        新命令，此自前揭行政院函非以法規命令發佈之程序公告可得證明，被告據
        台北市都市發展局核發錯誤之土地分區使用證明，以認定事實，復未就上揭
        二法條正確解釋致消極未予適用免稅規定之違誤，事證明顯。
    5.為行政處分之行政機關，於原處分違法時，得將該處分撤銷或廢止：
      (1)按關於租稅之賦課事項，行政機關所為之處分，係屬羈束處分，亦即須依法
        規之規定正確適用，並無自由裁量之餘地。
      (2)次按行政處分具有法律上瑕疵時，為行政處分之機關得將該有瑕疵之處分撤
        銷，其得撤銷之情形分為兩種，其一為關係人提起訴願或行政訴訟請求撤銷
        ，有權限之官署，依其請求而為撤銷時，是為行政上之爭訟，其二為不俟關
        係人提起爭訟，行政機關自動將其撤銷之情形，是為基於職權之撤銷。
      (3)原告等遺產申報事件，被告自始即有義務正確適用法律予以核定，其於初時
        因所據認定事實之土地分區使用證明之疏漏致適用法律不正確，就原告等繼
        承之保護區變更為住宅區然未經細部計畫之農地，未依土地稅法第三十九條
        之二第一項及農業發展條例第三十一條之規定予以免稅，依行政院八十三年
        十一月二十八日台八十三財字第四四五三號函（財政部即據以八十三年十一
        月二十九日台財稅第八三○六二五六八二號函轉各地區國稅局執行）觀之，
        即有未當；有關遺產稅之課徵及農地免稅等有關規定，自原告等繼承原因發
        生後亦無修改，原告等所繼承之農地「自始」即與財政部八十三年十一月二
        十九日台財稅第八三○六二五六八二號函釋內容相符，而非「事後」符合。
    6.原處分適用法律自始不當，自應受理更正，不因繳清稅款結案而剝奪納稅人權
      益：
      本件原處分適用法律自始不當，被告在原告繳清遺產稅法結案後，仍受理更正
      ，自無不當；設若被告未依法受理更正，於提起訴願時，財政部更理應依法加
      以糾正，並逕為撤銷原處分方為正辦。惟財政部訴願決定反以：「本部八十三
      年十一月二十九日台財稅第八三○六二五六八二號函釋有案，然查本案被繼承
      人曹賜楠，於七十八年七月十日死亡，繼承人早於七十九年一月八日申報繼承
      系爭遺產之遺產稅，並已於同年六月十四日繳清結案，依稅捐稽徵法第一條之
      一規定，自難於該案件確定後，即要求溯及既往適用於以確定並繳納完畢之案
      件。是本案原處分機關仍受理更正，自難謂妥適。」財政部訴願決定駁回理由
      ，反自陷違法不當之窘境。
    7.行政機關施政適用法律不當在先，致使人誤陷不利之作為（申報）；惟事後行
      政機關自行改正為合法施政後，應予人民回復享受其合法權益之機會：
      (1)原告於七十八年繼承原因發生時，系爭農地原列為保護區，業經都市計畫變
        更為住宅區，雖尚未辦理細部計畫，且不能申請建築，惟主管機關仍依住宅
        區一般土地核課遺產稅，不能享受當時遺產及贈與稅法第十七條第一項第五
        款：「遺產中之農業用地，由繼承人．．．繼續經營農業生產者，扣除其土
        地價值之半數。但由能自耕之繼承人一人繼承，繼續經營農業生產者，扣除
        其土地價值之全數。」，由一人繼承享受全數免稅之權益。當時依國稅局課
        稅規定並無法享受免稅，致誤導原告未利用上項免稅條款，而未申報一人繼
        承系爭農地。
      (2)財政部八十三年十一月二十九日台財稅第八三○六二五六八二號函解釋：「
        農業用地經都市化變更為新市鎮特定區、住宅或其他使用分區，在細部計畫
        尚未完成前，如經都市計畫主管機關認定，仍應依原來土地分區管制內視為
        農業用地，其於移轉或繼承時，仍有土地稅法第三十九條之二第一項及農業
        發展條例第三十一條規定之通用。」系爭農地於繼承時，雖變更為住宅區，
        細部計畫尚未辦理，仍視為農業用地，適用農地免稅之規定：即一人繼承全
        免，二人以上繼承半數免稅。惟原告已受誤導申報兩人繼承在先，致僅享受
        半數免稅。
      (3)原告因被告據台北市都市發展局核發錯誤之土地分區使用證明，消極未適用
        免稅規定之違誤，致原告誤認系爭農地無減免稅之可能，乃依一般土地須全
        額課稅方式予以分割由兄弟二人繼承，而喪失一人繼承全數免稅之權益，其
        咎在被告，應予原告補救之機會，即回復遺產稅申報前狀態，重新辦理遺產
        稅申報，俾重新申報系爭農地由一人繼承，並重新向地政機關理遺產稅分割
        登記，因此懇請准予撤銷原向地政機關辦理之分割登記。
    8.綜上所述，原告適用稅捐稽徵法第二十八條申請退稅並無不合，並請將「農業
      用地」維持扣除土地價值全數一七、四九三、○○○元之原核定，並請加計應
      補退稅額之利息，併予退還。
　(二)被告主張之理由：
    1.按「遺產中之農業用地，由繼承人或受遺贈人，繼續經營農業生產者，扣除其
      土地價值之半數。但由能自耕之繼承人一人繼承，繼續經營農業生產者，扣除
      其土地價值之全數。」「家庭農場之農業用地，其由能自耕之繼承人一人繼承
      或承受，而繼續經營農業生產者，免徵遺產稅或贈與稅。」分別為行為時遺產
      及贈與稅法第十七條第一項第五款及農業發展條例第三十一條所明定。又「納
      稅義務人違反本法或稅法之規定，適用裁處時之法律。但裁處前之法律有利於
      納稅義務人者，適用最有利於納稅義務人之法律。」「農業用地經都市計畫變
      更為新市鎮特定區、住宅區或其他使用分區，在細部計畫尚未完成前，如經都
      市計畫主管機關認定，仍應依原來之土地使用分區別管制而視為農業用地，其
      於移轉或繼承時，仍有土地稅法第三十九條之二第一項及農業發展條例第三十
      一條規定之適用。」分別為八十五年七月三十日公布稅捐稽徵法第四十八條之
      三所明定及財政部八十三年十一月二十九日台財稅第八三○六二五六八二號函
      釋有案。
    2.本件系爭坐落台北市○○區○○段燒寮小段五五九之二、五五九之七、五六
      ○之四地號等三筆農業用地，原核定時因符合行為時遺產及贈與稅法第十七條
      第一項第五款但書規定，經自遺產總額中予以扣除土地價值全數核定有案。嗣
      原告等另更正主張同地段三七、三七之一、五五九之一及五六○之二地號等四
      筆原屬陽明山保護區嗣後變更為住宅區土地，因細部計畫未完成，符合財政部
      前揭函釋規定，應視為農業用地，申請增列扣除四筆土地價值之全數，其中除
      三七地號為「建」地目非屬農業用地外，其餘三筆被告衡酌申請情節，雖於新
      函釋發布前繳清稅款，仍同意受理更正，惟系爭符合農業用地規定之六筆土地
      ，依原始提示之遺產分割協議書及嗣後辦理繼承登記之土地登記簿謄本，分別
      由繼承人曹寶、甲○○及乙○○等三人分割繼承，已不符合農業發展條例第三
      十一條一人繼承全數免稅之規定，故依行為時遺產及贈與稅法第十七條第一項
      第五款前段規定，僅准其扣除上開六筆土地價值之半數二七、一七一、五○○
      元。
    3.依原告指陳，謹分述如下：
      (1)主張系爭「視為農業用地」應可溯及按修正後之遺產及贈與稅法規定，適用
        「農業用地價值全數扣除」，按中央法規標準法第十三條規定，現行遺產及
        贈與稅法第十七條第一項第六款條文係自八十四年一月十五日起生效適用，
        依實體從舊之法律適用原則，本案自無是項條文之適用。（此部分原告已表
        示不再爭議）
      (2)主張系爭「農業用地」先後經歷兩次繼承行為，迄今均為一人繼承，且繼續
        農業使用，完全符合全部免稅規定：查原告提示之遺產分割協議書及已辦妥
        繼承登記完竣之土地登記簿謄本所載，全部六筆農業用地係分別由繼承人曹
        寶、甲○○及乙○○等三人分割繼承，業已不符行為時農業發展條例第三十
        一條一人繼承全數免稅之規定，乃依行為時遺產及贈與稅法第十七條第一項
        第五款前段規定，扣除前揭六筆土地價值之半數，原核並無違誤。
      (3)原「農業用地」不應受「視為農業用地」比照課稅影響，由扣除土地價值全
        數免稅，變更為扣除土地價值半數免稅，致造成不利結果。按行為時遺產及
        贈與稅法第十七條第一項第五款規定，遺產中之農業用地，由能自耕之繼承
        人一人繼承，繼續經營農業生產者，扣除其土地價值之全數，其意旨係指遺
        產中之農業用地全部由能自耕之繼承人一人繼承，且繼續經營農業生產者，
        始有其適用。本案依原告提示之遺產分割協議書及已辦理繼承登記完竣之土
        地登記簿謄本所載，係分別由繼承人曹寶、甲○○及乙○○等三人分割繼承
        ，本案事實顯非原告辯稱，系爭「農業用地」經歷兩次繼承行為迄今仍為一
        人繼承且繼續農業使用。
    4.綜上所述，原處分及所為訴願決定均無違誤，請判決如被告答辯之聲明等語。
　　理  由
一、本件原告等之父曹賜楠於七十八年七月十日死亡，原告等於七十九年一月八日向
    被告辦理遺產稅申報，經被告核定其遺產總額五七、六二四、七七八元，遺產淨
    額三四、一七一、七七八元，應納稅額一○、二五九、五四六元，原告等業於七
    十九年六月十四日繳清全部遺產稅。原告等原申報坐落台北市○○區○○段燒
    寮小段五五九之二、五五九之七及五六○之四（重測後分別變更為台北市○○區
    ○○段四小段九三地號、同段九二地號）地號等三筆農業用地，由被繼承人配偶
    曹寶一人繼承，繼續經營農業生產，經被告核准扣除其土地價值之全數一七、四
    九三、○○○元，原告等並已於七十九年六月間辦妥繼承登記。嗣於八十四年四
    月六日原告等向被告主張，原申報同地段三七、三七之一、五五九之一及五六○
    之二（重測後分別變更為台北市○○區○○段八九地號、同段九十、九一地號）
    地號等四筆土地，原屬陽明山保護區，嗣後變更為住宅區土地，因細部計畫未完
    成，仍應視為農業用地，符合財政部八十三年十一月二十九日台財稅第八三○六
    二五六八二號函釋意旨，申請更正扣除系爭土地價值之全數三八、八九○、○○
    ○元，經被告查核後，以其中除三七地號土地地目為「建」非屬農業用地外，其
    餘三筆土地符合上開財政部函釋意旨，惟依繼承人七十九年一月五日原始提示之
    遺產分割協議書所載，上開三筆土地既由被繼承人之子甲○○及乙○○（即原告
    等二人）平均繼承，則原屬申報核准由曹寶一人繼承之三筆農業用地，業已不符
    合一人繼承全數免稅之規定，故僅准其扣除六筆土地價值之半數二七、一七一、
    五○○元，更正後核定其遺產總額五七、六二四、七七八元，遺產淨額二四、四
    九三、二七八元，應納稅額六、五五八、八四五元，故尚需退還溢繳稅款三、七
    ○○、七○一元。
二、原告不服訴稱：(一)原申報三筆由曹寶繼承之農業用地及由原告等二人繼承更正之
    三筆「視為農業用地」之土地，應適用裁處時之遺產及贈與稅法規定，扣除農業
    用地價值之全數。又依稅捐稽徵法第四十八條之三規定，本件既經更正重新核課
    ，應核屬尚未確定案件，應有現行遺產及贈與稅法第十七條第一項第六款規定之
    適用。(二)被告初核，因所據認事實之土地分區使用證明之疏漏，致適用法律不正
    確，就上開由原告等二人繼承之保護區變更為住宅區，未經完成細部計畫之農地
    ，未依土地稅法第三十九條之二第一項及農業發展條例第三十一條之規定予以免
    稅。惟嗣後台北市政府都市發展局更正土地使用分區證明，被告即應事實認定有
    誤，依職權撤銷違法之處分。(三)曹寶於八十二年九月三日死亡，其農業用地由原
    告之一繼承，符合免稅規定，前後連貫，續享免稅優惠走該農業用地自始迄今，
    均符合免稅之條件並未變化，倘因「視為農業用地」土地部分之增列得為免稅項
    目，反而喪失原已核課確定免稅之優惠，僅享受半數免稅，實有違誠實信賴保護
    原則。(四)本件原享免稅優惠之農業用地，應不予變更，僅就系爭三筆「視為農業
    用地」土地單獨審理，倘若因由多人繼承，縱不能全免，亦應准予半數免稅。(五)
    請加計應退稅款利息，併予退還云云，資為爭議。
三、按「遺產中之農業用地，由繼承人或受遺贈人，繼續經營農業生產者，扣除其土
    地價值之半數。但由能自耕之繼承人一人繼承，繼續經營農業生產者，扣除其土
    地價值之全數。」及「家庭農場之農業用地，其由能自耕之繼承人一人繼承或承
    受，而繼續經營農業生產者，免徵遺產稅或贈與稅．．．。但如繼續經營不滿五
    年者，應追繳應納稅賦。」為行為時遺產及贈與稅法第十七條第一項第五款及農
    業發展條例第三十一條所明定。是依行為時上開法律之規定，以農業用地由能自
    耕之繼承人一人繼承或承受，而繼續經營農業生產者為限，始能享有全數免徵遺
    產稅或贈與稅，否則縱係農業用地，但如由二人以上繼承者，亦僅能享有土地價
    值之半數，免徵遺產稅或贈與稅。本件原告等之父曹賜楠於七十八年七月十日死
    亡，原告等於七十九年一月八日向被告辦理遺產稅申報時，僅就坐落台北市○○
    區○○段燒寮小段五五九之二、五五九之七及五六○之四地號等三筆遺產申報
    屬農業用地，由被繼承人配偶曹寶一人繼承，且繼續經營農業生產，原處分依據
    原告等之申報，即准將上開五五九之二、五五九之七及五六○之四地號等三筆農
    地之全數自遺產總額中扣除，核定其遺產稅，原告等已於七十九年六月間繳清全
    部遺產稅並辦理繼承登記；原告等申報遺產稅時並未申報系爭同小段三七之一、
    五五九之一及五六○之二地號等三筆土地，係屬農業用地，請求免徵遺產稅，故
    被告亦未曾駁回原告等之申請，此有原告等之遺產稅申報書附在原處分卷可證，
    並為原告等所不爭。茲原告等所爭執者，為財政部八十三年十一月二十九日台財
    稅第八三○六二五六八二號函釋稱：「農業用地經都市計畫變更為新市鎮特定區
    、住宅或其他使用分區，在細部計劃尚未完成前，如經都市計劃認定，仍應依原
    來土地分區管制內視為農業用地，其於移轉或繼承時，仍有土地稅法第三十九條
    之二第一項及農業發展條例第三十一條規定之通用。」原告等認原申報之遺產中
    坐落台北市○○區○○段燒寮小段三七、三七之一、五五九之一及五六○之二
    地號等四筆土地，都市計畫雖編定為住宅區，惟其細部計畫尚未完成，依上開財
    政部函釋意旨即應准予免徵遺產稅，遂於八十四年四月六日再被告向申請准將上
    開三七、三七之一、五五九之一及五六○之二地號等四筆土地，免徵遺產稅。被
    告審理結果以其中三七地號土地之地目為「建」非屬農業用地外，餘筆土地，雖
    係於新函釋發布前繳清稅款，乃同意受理更正，遂併同初查核定扣除土地價值全
    數之五五九之二、五五九之七及五六○之四地號等三筆農業用地，依原始提示之
    遺產分割協議書及已辦理繼承登記完竣之土地登記簿謄本所載，係分別由繼承人
    曹寶、甲○○及乙○○等三人分割繼承，不符合農業發展條例第三十一條一人繼
    承全數免稅之規定，而依行為時遺產及贈與稅法第十七條第一項第五款前段規定
    ，僅准扣除上揭六筆土地價值之半數，查稅捐稽徵法第一之條規定：「財政部依
    本法或稅法所發布之解釋函令，對於據以申請之案件發生效力，但有利於繳稅義
    務人者，對於尚未核課確定之案件適用之。」本件原告等之繼承案件早於七十九
    年間即已核課確定，並已繳清遺產稅，係屬已確定案件，依上開法律之規定即無
    再適用財政部上開解釋變更之餘地，原處分仍依據確定後之財政部解釋意旨，變
    更原核定，於法原有未洽，惟基於行政救濟不得為更不利於行政救濟人之決定之
    法理，訴願決定仍維持原處分，於法要無不合。
四、原告等雖主張原處分未將尚未完成細部計畫之系爭三七之一、五五九之一及五六
    ○之二地號等三筆土地，列入農業用地，依司法院二八七號解釋，係屬違法，原
    告得為爭訟云云。惟查行為時遺產及贈與稅法第十七條第一項第五款及農業發展
    條例第三十一條規定，以農業用地由能自耕之繼承人一人繼承或承受，而繼續經
    營農業生產者為限，始能享有全數免徵遺產稅或贈與稅，否則縱係農業用地，但
    如由二人以上繼承者，亦僅能享有免徵遺產稅或贈與稅之半數，且繼承人或受贈
    人欲享有農業用地免徵遺產稅或贈與稅者，亦須由繼承人或受贈人申報其係屬農
    業用地現仍繼續經營農業使用，經稽徵機關會同農業主管機關查驗屬實者，始能
    獲得免徵遺產稅或贈與稅，此觀法條之規定即明。本件原告等申報遺產稅時，並
    未申報系爭三七之一、五五九之一及五六○之二地號等三筆土地，係屬農業用地
    ，現仍繼續供農業使用，此有原告等之遺產稅申報書附在原處分卷可按，則原處
    分僅就五五九之二、五五九之七及五六○之四地號等三筆核准扣除其土地價值之
    全數，系爭三七之一、五五九之一及五六○之二地號等三筆土地，列入農業用地
    ，自遺產中扣除，即無違法可言，原處分既未曾駁回原告等申請就系爭土地偶農
    業用地免徵遺產稅，自無行政處分違法之可言，原告等此項主張容有誤會。至原
    告另訴稱原申報三筆由其母曹寶君繼承之「農業用地」及由原告等二人繼承更正
    之三筆「視為農業用地」土地，應適用裁處時之遺產及贈與稅法規定，扣除農業
    用地價值全數。又依稅捐稽徵法第四十八條之三規定，本件既經更正重新核課，
    應核屬尚未確定案件，應有現行遺產及贈與稅法第十七條第一項第六款規定之適
    用乙節，經查原告訴稱按修正後之遺產及贈與稅法規定，關於農業用地價值全數
    扣除，惟依中央法規標準法第十三條規定，現行遺產及贈與稅法第十七條第一項
    第六款條文係自八十四年一月十五日起生效適用，則依實體從舊之法律適用原則
    ，本案自無是項條文之適用。又增訂之稅捐稽徵法第四十八條之三從新從輕原則
    之規定，亦僅適用罰鍰案件，非適用於補稅案件，原告訴稱本案有其適用，亦有
    誤解。又原告訴請加計應退稅款利息乙節，按稅捐稽徵法第二十八條規定：「納
    稅義務人對於因適用法令錯誤或計算錯誤溢繳之稅款，得自繳納之日起五年內提
    出具體證明，申請退還，逾期未申請者，不得再行申請。」現改制為最高行政法
    院之前行政法院八十六年八月份庭長評事聯席會議，以繳稅義務人遲延繳納稅款
    者，應給付利息，為求公平，遂決議依稅捐稽徵法第二十八條之規定退還溢繳之
    稅款者，應計算利息一併退還。是依上開規定，應併計利息退還稅款者，以因適
    用法令錯誤或計算錯誤溢繳之稅款者為限，始能併計利息退還稅款，其非因適用
    法律錯誤或計算錯誤，而退還稅款者，既與稅捐稽徵法第二十八條之規定不符，
    即無併計利息退還之餘地。作農業使用之農業用地，移轉與自然人，而依土地稅
    法第三十九條之三之規定，補行申請不課徵土地增值稅者，因係補行申請，並非
    原適用法律錯誤或計算錯誤，而有溢繳稅款情事，故財政部九十年二月二日台財
    稅第○九○○四五○六○二號函檢送八十九年十一月二十四日研商財政部八十九
    年六月三日台財稅第○八九○四五三三三四號函釋衍生之相關問題會議紀錄伍、
    會商結論意旨認其不適用加計利息退還之案件，經核其解釋意旨尚無違法律之規
    定，財政部上開會商決議，係屬行政指導，被告係其下級機關予以適用，自無不
    合。從而，本件原處分並無不法，訴願決定予以維持，亦稱妥適。原告徒執前詞
    ，訴請撤銷，為無理由，應予駁回。
五、兩造其餘攻擊防禦方法均與本件判決結果不生影響，故不逐一論述，併此敘明。
據上論結，本件原告之訴為無理由，爰依行政訴訟法第九十八條第三項前段、第一百
零四條、民事訴訟法第八十五條第一項前段，判決如主文。
中　　華　　民　　國　　九十三　　　年　　　三　　　　月　　　 三十     日
                     臺 北 高 等 行 政 法 院   第 七 庭
                                           審 判 長 法  官　鄭小康
                                                    法  官  黃秋鴻
                                                    法  官  林金本
右為正本係照原本作成。
如不服本判決，應於送達後二十日內，向本院提出上訴狀並表明上訴理由，如於本判
決宣示後送達前提起上訴者，應於判決送達後二十日內補提上訴理由書（須按他造人
數附繕本）。
中　　華　　民　　國　　九十三　　　年　　　四　　　　月　　　　一　　　日
        　　　　　　　　　　　　　　　　　　　　    書記官　簡信滇
